【裁判字號】    98,台上,2703
【裁判日期】    980515
【裁判案由】    誣告
【裁判全文】
最高法院刑事判決            九十八年度台上字第二七０三號
上  訴  人  甲○○
上列上訴人因誣告案件，不服台灣高等法院台中分院中華民國九
十五年六月三十日第二審判決（九十五年度上訴字第一０九０號
，起訴案號：台灣台中地方法院檢察署九十四年度偵字第一六六
一五號），提起上訴，本院判決如下：
    主  文
上訴駁回。
    理  由
按刑事訴訟法第三百七十七條規定，上訴於第三審法院，非以判
決違背法令為理由，不得為之。是提起第三審上訴，應以原判決
違背法令為理由，係屬法定要件。如果上訴理由書狀並未依據卷
內訴訟資料，具體指摘原判決不適用何種法則或如何適用不當，
或所指摘原判決違法情事，顯與法律規定得為第三審上訴理由之
違法情形，不相適合時，均應認其上訴為違背法律上之程式，予
以駁回。本件原判決維持第一審論上訴人甲○○以意圖他人受刑
事處分，向該管公務員誣告罪，處有期徒刑捌月之判決，駁回上
訴人在第二審之上訴。係依憑上訴人對原判決所認定：上訴人向
台灣台中地方法院檢察署告訴林丙木涉嫌背信一案（民國九十年
度偵字第一七四七九號）偵查過程中，確有於九十年十月三十一
日委由律師涂芳田向該檢察署提出補充告訴理由狀，記載：「告
訴人（指上訴人）自八十八年六月間陸續捐款予台中縣神岡鄉庄
後村社區發展協會，前後累計約新台幣（下同）一百二十五萬元
。惟最後兩筆捐款於八十九年六月三十日及八十九年十月三十一
日分別各捐款二十萬元，被告（指林丙木）在帳目明細中卻未將
該兩筆捐款入帳，其侵吞入己之行為至為明確。」之事實，坦承
不諱；證人林阿敏及林丙木分別證陳：上訴人所簽發並先後持交
予庄後村社區發展協會之八十九年六月三十日及同年十月三十一
日金額各二十萬元之二紙支票，係用作其於八十九年五月二十九
日、同年九月二十六日向該協會各借款二十萬元之用，上訴人係
以支票借二十萬元週轉，支票兌現還了以後，再拿支票再借二十
萬元，係反覆以支票向協會週轉二十萬元，並非捐款予該協會各
等語。票載發票日八十九年六月三十日之支票，係於八十九年五
月二十九日；票載發票日八十九年十月三十一日之支票，則於八
十九年九月二十六日，分別由林阿敏存入該協會帳戶代收，亦有
庄後村社區發展協會設在神岡鄉農會第00000000000
00000號帳戶（後改為合作金庫銀行神岡分行帳號0000
000000000號）存摺暨支票代收簿影本附卷可稽。該協
會所使用之帳戶內，於上開支票先後存入代收之日，即八十九年
五月二十九日、同年九月二十六日，確實分別各有一筆二十萬元
之現金提出，並經林阿敏在存摺該二交易項目旁註記「甲○○借
」等字一節，復有該帳戶之存摺交易明細存卷可佐，此外，並有
上訴人於台灣台中地方法院檢察署九十年度偵字第一七四七九號
林丙木被訴背信案中提出之刑事補充告訴理由狀一份在卷可證等
證據資料，而為論斷，已敘明其所憑之證據及得心證之理由。而
以上訴人否認有上揭誣告犯行，辯稱：伊於八十九年六月三十日
及同年十月三十一日，確實分別捐款二十萬元予庄後村社區發展
協會，伊既要樂捐，何須於樂捐後又向該協會借錢，只要不捐即
可，且該協會並非營利機構，斷無隨意出借款項之理，如有出借
，亦應經理事長或理監事會同意，並應有借據為憑，豈有不簽署
任何字據又不記帳或提報理監事之理？伊於八十九年六月至同年
十二月間，在中國商業銀行及彰化銀行帳戶，平均餘額約有數十
萬元至數百萬元，尚不包括伊配偶、子女之存款帳戶，可知伊並
無急用而須向該協會借款之情形云云，為卸責之詞，不足憑採，
已依憑調查所得之證據資料，在理由內詳加指駁；並說明：（一
）上訴人以其親身經歷之事實，明知其於八十九年六月三十日及
八十九年十月三十一日並非分別捐款二十萬元，卻堅指林丙木在
帳目明細中未將該兩筆捐款入帳，其侵吞入己之行為，涉犯侵占
之犯行，而於偵查中追加申告。嗣經台灣台中地方法院檢察署檢
察官為不起訴處分確定在案，上訴人之行為已該當於誣告之犯罪
構成要件事實。上訴人係以支票作為借款憑據，核與一般金錢往
來、借貸習慣尚屬無違，且上訴人當時擔任庄後村社區發展協會
之常務監事且曾捐款，其向該協會借款二十萬元週轉，經由理事
長林丙木之同意而借予，亦未悖於常情。縱該借款未經該協會開
會後決定，其以此方式借款，有無其他責任，係屬另一問題，並
不影響上訴人本件誣告之罪責。（二）上訴人提出之帳戶明細資
料，僅能證明其週轉能力頗佳，但並不能推認其在八十九年五月
二十九日及同年九月二十六日，即無急用現款之情形。（三）上
訴人請求傳訊證人王建成等多人，以證明林阿敏及林丙木所稱：
每筆對於庄後村社區發展協會之捐款，均有開立收據云云，為不
實在。然此屬林丙木另外有無涉及侵占之問題，不影響本件上訴
人以其親身經歷之事實，明知其於八十九年六月三十日及八十九
年十月三十一日並非分別捐款二十萬元，卻誣告林丙木有侵占捐
款犯行之誣告罪責之成立，是上開證人與本件待證事實無關，無
為無益之調查之必要之理由。從形式上觀察，原判決並無足生影
響判決結果之違背法令情形存在。上訴意旨略稱：（一）原判決
引用第一審判決，認上訴人委由不知情之涂芳田律師代為撰寫及
向台灣台中地方法院檢察署提出補充告訴理由狀，為間接正犯。
然對所稱涂芳田律師「不知情」一節，並未說明認定之依據及理
由，有調查未盡及理由不備之違法。（二）上訴人於原審請求傳
訊證人王建成等八人，以證明林阿敏及林丙木所稱：每筆對於庄
後村社區發展協會之捐款，均有開立收據云云，為不實在。原判
決既以林阿敏、林丙木之證詞為判決基礎，此部分即有調查之必
要，原審認無調查之必要，而不予調查，自屬違法。（三）假設
林丙木、林阿敏所供本件為上訴人向社區發展協會借款屬實。惟
社區發展協會，並無將公款出借任何人之權限。理事長為社區發
展協會處理事務，竟違背任務擅自出借公款於他人（俗稱掏空）
，致生損害於社區發展協會，核其所為，應成立刑法第三百四十
二條第一項之背信罪。益證上訴人之舉發非全然無因。自不能推
定上訴人之告訴為誣告。（四）林丙木、林阿敏所證情節，諸多
不實，證據本身已存重大瑕疵，且不符經驗法則，不足為上訴人
犯罪事實之認定，原審採證違反證據法則。（五）上訴人於原審
即由辯護人具狀主張：「上訴人於八十八年、八十九年間，實力
頗豐，根本毋須向該協會調借現金。」且上訴人自八十九年三月
間起至同年十月間止，共匯款借陳葵玲一千二百九十八萬一千二
百十四元，另並分別借款給永澍精工業有限公司及蘇家豪等人。
於八十八年至九十年間有不動產出租予他人使用，每月可收租金
數額高達十四萬五千元，可見財力狀況甚佳，實無必要向庄後村
社區發展協會借款，原審就此等有利上訴人之證據未為斟酌，亦
未說明不予採納之理由，顯有判決不備理由之違法等語。惟查：
（一）採證認事，係事實審法院之職權，其對證據證明力所為之
判斷，如未違背經驗法則與論理法則，復已敘述其憑以判斷之心
證理由，即不能任意指為違法。原判決就其依憑前述證據資料，
認定：上訴人意圖使林丙木受刑事處分，而誣告林丙木侵占之犯
罪事實，已明確認定，詳為記載；並敘明：上訴人否認犯罪，辯
稱：其開立之支票確係捐款而非用以借款云云，為卸責之詞，非
可憑信之理由。所為之論斷，核與證據法則亦無違背，並無判決
不憑證據或不備理由之情形。本件係上訴人委任涂芳田律師具狀
提出補充告訴理由，指稱：林丙木侵占云云，而依卷內資料，並
無任何證據足以證明涂芳田律師明知所指稱：林丙木侵占上訴人
之二筆各二十萬元之捐款云云，係屬不實，而出於誣告。原判決
因而維持第一審認定：涂芳田律師係不知情等情，並論上訴人以
間接正犯之判決，並無不合。且縱該律師受委託提出補充告訴理
由狀，明知所載不實，亦屬知情，仍於上訴人應負誣告刑責無影
響，自不得執此指摘，資為上訴第三審之合法理由。（二）所謂
依法應於審判期日調查之證據，係指與待證事實有重要關係，在
客觀上顯有調查必要性之證據而言，故其範圍並非漫無限制，必
其證據與判斷待證事實之有無，具有關連性，得據以推翻原判決
所確認之事實，而為不同之認定，始足當之。若所證明之事項已
臻明瞭，自均欠缺其調查之必要性。原判決已於理由內敘明上訴
人聲請傳訊王建成等人，核與本件待證事實無關，而無調查之必
要之理由。並無不合。上訴意旨執此再為爭執，自非適法之第三
審上訴理由。其餘上訴意旨，則置原判決所為明白之論斷於不顧
，或仍持已為原判決指駁之陳詞再事爭辯，或對於事實審法院取
捨證據與自由判斷證據證明力之職權行使，徒以自己之說詞，任
意指摘，難認已符合首揭法定之第三審上訴要件。其上訴違背法
律上之程式，應予駁回。又本件為程序判決，自無從就上訴人所
為是否合於中華民國九十六年罪犯減刑條例予以審酌，本件如合
於減刑要件，得由檢察官或上訴人另行聲請裁定，併予敘明。
據上論結，應依刑事訴訟法第三百九十五條前段，判決如主文。
中    華    民    國  九十八  年    五    月   十五   日
                      最高法院刑事第三庭
                          審判長法官  林  增  福
                                法官  張  清  埤
                                法官  陳  世  雄
                                法官  蔡  國  在
                                法官  邱  同  印
      本件正本證明與原本無異
                                      書  記  官
中    華    民    國  九十八  年    五    月   二十   日
                                                      v


司法院資訊處製作；財團法人民間司法改革基金會備份。
